【裁判字號】    98,交聲,486
【裁判日期】    990330
【裁判案由】    違反道路交通管理處罰條例聲明異議
【裁判全文】
臺灣新竹地方法院交通事件裁定       98年度交聲字第486號
原處分機關  交通部公路總局新竹區監理所
異  議  人  甲○○
即受處分人
上列異議人即受處分人因違反道路交通管理處罰條例案件，對於
交通部公路總局新竹區監理所民國98年7 月31日竹監營字第裁50
-E00000000號裁決書，聲明異議，本院裁定如下：
    主  文
原處分撤銷。
甲○○汽車駕駛人，駕駛汽車經測試檢定酒精濃度超過規定標準
，吊扣其普通重型機器腳踏車駕駛執照拾貳個月，並應接受道路
交通安全講習。
    理  由
一、按受處分人，不服主管機關所為之處分，得於接到裁決書之
    翌日起20日內，向管轄地方法院聲明異議；又交通法庭認為
    聲明異議有理由者，應以裁定將原處分經聲明異議部分撤銷
    ，並自為裁定，道路交通管理處罰條例第87條第1 項、道路
    交通案件處理辦法第20條前段分別定有明文。又按汽車駕駛
    人飲用酒類或其他類似物後其吐氣所含酒精濃度超過每公升
    0.25毫克以上，不得駕車；又汽車駕駛人，駕駛汽車經測試
    檢定有酒精濃度超過規定標準者，處新臺幣（下同）15,000
    元以上60,000元以下罰鍰，並當場移置保管該汽車及吊扣其
    駕駛執照1 年；又汽車駕駛人有第35條第1 項規定之情形者
    ，應接受道路交通安全講習，此分別為道路交通安全規則第
    114 條第2 款、道路交通管理處罰條例第35條第1 項第1 款
    及第24條第1 項第2 款定有明文。
二、原處分機關交通部公路總局新竹區監理所以異議人即受處分
    人甲○○於民國98年1 月11日下午5 時56分許，騎乘車牌號
    碼573- DGV號重型機車，行經新竹縣竹東鎮○○路與資源街
    口時，為新竹縣警察局竹東分局下公館派出所員警攔檢稽查
    ，經警方檢測其呼氣所含酒精濃度達每公升1.04毫克，以異
    議人有違反道路交通管理處罰條例第35條第1 項第1 款規定
    之事實，並填製公警局交字第E00000000 號舉發違反道路交
    通管理事件通知單（下稱舉發通知單）舉發，經原處分機關
    認異議人確有前開違規行為，乃於98年7 月31日依前揭規定
    及違反道路交通管理事件統一裁罰基準表，裁處異議人罰鍰
    新臺幣（下同）45,000元，並吊扣駕駛執照12個月，另依同
    條例第24條第1 項第2 款之規定施以道路安全講習（裁決書
    漏載第24條第1 項第2 款）。異議人於收受裁決書之後，並
    於法定期間內聲明異議等情，有原處分機關上開裁決書及送
    達證書在卷可稽。
三、異議意旨略以：異議人因酒駕經臺灣新竹地方法院檢察署檢
    察官為緩起訴處分，並命向財團法人天主教善牧基金會附設
    德心之家支付20,000元，並向財團法人喜憨兒基金會附設新
    竹縣私立喜憨兒中心執行40小時勞務，因異議人現家計沈重
    ，且失業中，爰依法聲明異議等語。
四、經查：
（一）異議人於上開時地酒後騎車，經警測得其呼氣酒精濃度超
      過標準值（每公升1.04毫克），因予舉發「酒後駕車肇事
      經酒精測試酒精濃度1.04mg/L」之違規，惟異議人涉犯刑
      法第185 條之3 公共危險罪，業經臺灣新竹地方法院檢察
      署檢察官於98年3 月25日以98年度偵字第900 號為緩起訴
      處分，令異議人應於緩起訴處分確定後8 個月內，向財團
      法人財團法人天主教善牧基金會附設德心之家支付20,000
      元，並應於本件緩起訴處分確定後8 個月內，向指定之公
      益團體、地方自治團體或社區提供40小時之義務勞務，緩
      起訴期間為1 年，嗣依職權送請再議，亦經臺灣高等法院
      檢察署檢察長以98年度上職議字第4528號處分書駁回在案
      ，其中緩起訴期間為98年4 月15日起至99年4 月14日止，
      業據異議人於異議狀內記載明確，並有舉發通知單、裁決
      書、臺灣新竹地方法院檢察署98年度偵字第900 號緩起訴
      處分書、臺灣高等法院檢察署98年度上職議字第4528號處
      分書各1 份在卷可稽。是以，異議人於上開時地酒後超過
      規定標準駕駛動力交通工具為警查獲，並受緩起訴處分確
      定等事實，均堪認定。
（二）按罰鍰、吊扣證照及講習處分均屬行政罰，行政罰法第1
      條、第2 條定有明文。道路交通管理處罰條例就交通違規
      行為所定法律效果包括罰鍰、吊扣證照及講習裁罰等行政
      罰，故道路交通管理處罰條例本質上係屬行政罰，是違反
      道路交通管理處罰條例之裁罰事件，自有行政罰法之適用
      。又一行為同時觸犯刑事法律及違反行政法上義務規定者
      ，依刑事法律處罰之。但其行為應處以其他種類行政罰或
      得沒入之物而未經法院宣告沒收者，亦得裁處之。前項行
      為如經不起訴處分或為無罪、免訴、不受理、不付審理之
      裁判確定者，得依違反行政法上義務規定裁處之，行政罰
      法第26條亦定有明文，此即所謂一事不二罰原則。揆諸本
      條之立法理由，係指一行為同時觸犯刑事法律及違反行政
      法上義務規定時，由於刑罰與行政罰同屬對不法行為之制
      裁，而刑罰之懲罰作用較強，故依刑事法律處罰，即足資
      警惕時，實無一事二罰再處行政罰之必要。且刑事法律處
      罰，由法院依法定程序為之，較符正當法律秩序，應予優
      先適用。故同時觸犯刑事法律及違反行政法上義務規定之
      行為，行政機關得否科以與刑罰相類之行政罰處罰，端視
      該行為之刑事訴追或審判程序終局結果而定，在刑事訴追
      、審判程序尚未終局確定前，行政機關自不得逕予裁罰。
      至於罰鍰以外之沒入或其他種類行政罰，因兼具維護公共
      秩序之作用，為達行政目的，行政機關仍得併予裁處。所
      謂其他種類行政罰，係指違反行政法上之義務應受裁罰性
      之不利處分而言，依行政罰法第2 條規定，應包括限制或
      禁止行為之吊扣證照處分及警告性講習處分在內。
（三）刑事訴訟法第253 條之1 規定，觸犯刑事法律之犯罪行為
      ，除得經檢察官之起訴，並由法院審理後，為有罪科刑、
      無罪、免訴、不受理、不付審理之裁判外，如檢察官認該
      行為所涉為死刑、無期徒刑或最輕本刑3 年以上有期徒刑
      以外之罪，於參酌刑法第57條所列事項及公共利益之維護
      ，認以緩起訴為適當者，得定1 年以上3 年以下之緩起訴
      期間為緩起訴處分。是緩起訴係檢察官依其案件偵查結果
      ，認被告有犯罪嫌疑，而暫緩起訴，並課予被告一定之負
      擔或指示，故緩起訴處分與不起訴處分係因犯罪嫌疑不足
      或其他原因，且不得附條件或負擔，顯有不同，此觀刑事
      訴訟法第253 條之2 第1 項、第252 條及第253 條規定自
      明，足見緩起訴處分仍屬一種刑事處罰。再者，經檢察官
      為緩起訴處分者，於緩起訴之猶豫期間內，檢察官可對其
      持續觀察，認為符合刑事訴訟法第253 條之3 第1 項所列
      3 款情形，即其顯無反省警惕之情或根本欠缺反省警惕之
      能力者，得依職權或依告訴人之聲請，將緩起訴處分撤銷
      ，並依法追訴。是在緩起訴處分之猶豫期間內，刑事訴追
      程序仍未終局確定，此與不起訴處分確定後，刑事訴追程
      序終結，檢察官原則上不得就同一行為再行起訴之法律效
      果顯有不同。而行政罰法第26條第2 項未將「緩起訴處分
      」明列，自不宜予以擴張解釋，緩起訴處分與不起訴處分
      於性質及效果上又屬不同，是經檢察官為緩起訴者，自無
      適用行政罰法第26條第2 項規定之餘地。從而，經檢察官
      為緩起訴處分之行為，如同時違反行政法上義務之規定，
      因已有刑事處罰，倘行政機關另為行政裁罰，無異一罪二
      罰，參酌行政罰法第26條之立法意旨，違反行政法上義務
      之行為，倘同時經檢察官另為緩起訴處分時，行政機關自
      不得就同一行為，再為與刑罰相類之罰鍰處分。
（四）綜上，本件異議人因上開酒後駕車所涉公共危險案件，業
      經臺灣新竹地方法院檢察署檢察官於98年3 月25日以98年
      度偵字第900 號為緩起訴處分，令異議人應於緩起訴處分
      確定後8 個月內，向財團法人財團法人天主教善牧基金會
      附設德心之家支付20,000元，並應於本件緩起訴處分確定
      後8 個月內，向指定之公益團體、地方自治團體或社區提
      供40小時之義務勞務，緩起訴期間為1 年，是前開緩起訴
      處分期間於99年4 月14日始告屆滿，而本件原處分機關在
      異議人受刑事法律處罰尚未經終局確定前，逕於98年7 月
      31日裁處罰鍰45000 元部分，即難謂適法，應予撤銷，此
      部分應俟上開緩起訴處分期間屆滿，而受處分人確定是否
      受刑事追訴處罰後，再由行政機關另為適法之處分，本院
      不自為裁定。
五、綜上所述，異議人確有在裁決書所載時、地，有「因酒後駕
    駛自小客車，經測試呼氣中酒精濃度超過規定標準」等違規
    行為，原處分機關依道路交通管理處罰條例第24條第1 項第
    2 款之規定，吊扣異議人駕駛執照12個月、施以道路交通安
    全講習之其他種類行政裁罰部分，核無違誤。惟原處分機關
    在緩起訴處分尚未實質確定前，逕依道路交通管理處罰條例
    第35條第1 項第1 款規定裁罰異議人罰鍰45000 元部分，顯
    與行政罰法第26條第1 項前段、第2 項之規定意旨有違。從
    而，應認異議人提起本件異議為有理由，本院自應將原處分
    撤銷，自為裁定如主文第2 項所示，以期適法。至酒醉駕車
    之罰鍰部分，應由原處分機關俟上開緩起訴期間屆滿而終局
    確定後，再依異議人是否經撤銷緩起訴並受刑事追訴處罰之
    情形，而另為適法之處分，併此敘明。
六、據上論斷，應依道路交通管理處罰條例第87條第2 項，道路
    交通案件處理辦法第20條前段，裁定如主文。
中    華    民    國    99    年    3     月    30    日
                  交通法庭    法  官  李毓華
以上正本證明與原本無異。
如不服本裁定，應於裁定送達後5日內向本院提出抗告狀。
中    華    民    國    99    年    3     月    30    日
                              書記官  陳美利

司法院資訊處製作；財團法人民間司法改革基金會備份。
